臺灣士林地方法院民事判決　　　　　　　100年度訴字第477號
原　　　告　黃素女
訴訟代理人　賴漢章
被　　　告　陳珀明
上列當事人間債務人異議之訴事件，本院於民國100 年12月15日
言詞辯論終結，判決如下：
    主      文
原告之訴駁回。
訴訟費用由原告負擔。
    事實及理由
一、原告起訴時聲明原載為：「就本院97年度民事簡上字第118
    號拆屋還地等事件（下稱118 號事件）成立訴訟上和解，今
    和解筆錄當事人一方無法履行和解成立之內容，導致他方僅
    負履行之義務，一方卻無法履行之情形，有違和解應雙方相
    互讓步之原則，請求廢棄和解筆錄。」。嗣於訴訟進行中，
    迭為聲明之變更，終則就該項聲明具狀改載為：「就本院97
    年度民事簡上字第118 號拆屋還地等事件成立訴訟上和解，
    今和解筆錄當事人一方無法履行和解成立之內容，導致他方
    僅負履行之義務，一方卻無法履行之情形，有違和解應雙方
    相互讓步之原則，請求廢棄和解筆錄。具狀人黃素女提起債
    務人異議之訴，請求廢棄和解筆錄及就本院祥股士院木97執
    祥字第61474 號強制執行事件之執行程序應予撤銷。」（本
    院卷二第51頁）。核原告此部分所為，無涉訴訟標的法律關
    係之更易，應認僅係聲明文字之修改，非屬訴之變更或追加
    ，應予敘明。
二、原告起訴主張：兩造前於118 號事件中，在承審法官方彬彬
    強力訴訟指揮下達成內容為：「一上訴人即被上訴人（即被
    告）願將坐落臺北市○○區○○段2 小段154 之8 地號土地
    上（下稱系爭土地）如附圖所示A 部分1 樓（面積15.61 平
    方公尺），B 部分（面積4.40平方公尺）、C 部分（面積17
    .98 平方公尺）建物部分拆除，將占用基地返還全體共有人
    。二上訴人即被上訴人（即原告）願將坐落臺北市○○區○
    ○段2 小段154 之8 地號土地上如附圖所示A 部分4 樓（面
    積15.61 平方公尺），D 部分（面積15.80 平方公尺）、E
    部分（面積96.38 平方公尺）建物部分拆除，將屋頂平台返
    還全體共有人。」之訴訟上和解（下稱118 號和解）。嗣兩
    造皆執118 號和解筆錄向本院民事執行處聲請強制執行，經
    分別以97年度執祥字第61474 號（債權人為被告，債務人為
    原告，下稱甲執行事件，該事件執行程序稱甲執行程序）、
    98年度執速字第130 號（債權人為原告，債務人為被告，下
    稱乙執行事件）受理，形式上兩造皆得訴請對造拆屋還地，
    貌似公平。惟實際執行上卻產生拆除4 層頂樓增建（下稱頂
    樓增建）不需提出任何施工結構圖，且拆除後不影響整體建
    築結構安全，惟1 樓違建為側邊增建物，上方尚有相同面積
    之2 樓、3 樓違建，拆除後恐將影響建物整體結構安全而需
    提供完整建築結構資料之不公平結果。而1 樓違建存在已久
    ，並未留下任何可供參考之結構資料，如此一來，勢必發生
    被告可以聲請拆除頂樓增建，原告卻無法聲請拆除1 樓違建
    之不公平現象，強制執行結果將造成原告難以回復之損害。
    118 號事件中，雙方對於「各自把各自拆掉」之真意應為被
    告先拆除自己全部違建，原告才配合拆除自己的違建，有先
    後次序，118 號和解筆錄被曲解無法真實呈現當事人真意，
    案經原告多次聲請重新更正或註解說明和解筆錄，惟遭函覆
    和解筆錄並無不明確之處，如何執行屬執行處權限。況原告
    因無法提出建物結構資料，致無法聲請拆除1 樓違建，被告
    反而得以聲請拆除頂樓增建，將導致原告損害擴大，有違「
    法官酌定和解方案之旨」，及「雙方和解之本意」，損及人
    民對於「和解筆錄有效且得以落實」之信賴，損害司法威信
    及公共利益而有權利濫用之嫌。為此，依民法第736 條、第
    148 條及強制執行法第14條、第18條規定，訴請廢棄118 號
    和解及撤銷甲執行程序云云，而聲明：118 號和解筆錄當事
    人一方無法履行和解成立之內容，導致他方僅負履行之義務
    ，一方卻無法履行之情形，有違和解應雙方相互讓步之原則
    ，請求廢棄該和解筆錄。原告提起債務人異議之訴，請求廢
    棄118 號和解筆錄及撤銷甲執行事件之號強制執行程序。
三、被告則以：118 號和解筆錄為兩造在法庭上，本於自由意志
    ，經雙方律師見證下簽立，較之法院判決更具效力。被告於
    和解成立後旋在當年12月間自行拆除和解筆錄附圖標示B 部
    分1 樓增建（下稱B 部分增建），並以存證信函通知原告依
    約辦理，詎原告一再干擾、拖延強制執行。就原告提出之光
    碟譯文，於19分47秒時，被告主張不要處理和解筆錄附圖標
    示A 部分1 樓增建（下稱A 部分增建），惟因原告懷恨2 樓
    、3 樓住戶贊成拆除其違建而藉此報復，矧原告聲請強制執
    行時，發現A 部分違建無法鑑定而可能無法拆除時，遂訴請
    2 、3 樓拆除A 部分增建之訴，幸承審法官明察秋毫而未遂
    其願。然原告鍥而不捨，又聲請建築師於100 年4 月11日現
    場履勘，然據建築師到場表示拆除之可能性非常小，原告乃
    急於提起本訴。而A 部分增建連土木技師、建築師都無法處
    理，被告有何能耐自行拆除。而和解筆錄附圖標示C 部分1
    樓增建（下稱C 部分增建）為依兩鄰圍牆搭蓋之簡陋鐵皮倉
    庫，本欲待原告拆除違建時一併拆除，但原告以B 部分增建
    係新違建向臺北市政府建築管理處先後檢舉A 、B 、C 部分
    3 處增建，嗣建管處以A 部分增建為既有違建且配合衛生下
    水道工程處下水道工程已往後退縮為由不予處理，B 、C 部
    分增建亦僅通知被告自行改善。原告欲藉建築臺北市政府管
    理處建管處之手拆除A 、B 、C 部分增建，以節省其應繳納
    之法院執行費，最後僅執行建管處不予處理之A 部分增建，
    並非心存慈悲放過C 部分增建。況依系爭和解筆錄，兩造應
    拆除之部分本非相同，被告原應拆除之部分為37.99 平方公
    尺，嗣應執行15.61 平方公尺，原告應拆除之部分則為127.
    79平方公尺，不能因118 號和解不如己意而責怪承審法官，
    甚至聲請撤銷和解。另最近災難頻仍，頂樓增建一直是其他
    住戶之隱憂，此等確定應強制執行之案件，豈容原告一再玩
    法拖延拆除，且被告已拆除B 部分增建，若撤銷系爭和解筆
    錄，則被告權益何在等語置辯，並聲明：原告之訴駁回。
四、經查：
  (一)如下事實為兩造所不爭執：
  1.被告前對原告訴請拆屋還地，原告亦提起反訴請求，經本院
    內湖簡易庭於97年7 月5 日以96年度湖簡字第2549號判決駁
    回兩造之本訴及反訴，被告不服提起上訴，原告亦提起附帶
    上訴，嗣於97年10月14日以本院97年度簡上字第118 號成立
    訴訟上和解，和解筆錄內容記載為：「一上訴人即被上訴人
    （即被告）願將坐落臺北市○○區○○段2 小段154 之8 地
    號土地上如附圖所示A 部分1 樓（面積15.61 平方公尺），
    B 部分（面積4.40平方公尺）、C 部分（面積17.98 平方公
    尺）建物部分拆除，將占用基地返還全體共有人。二上訴人
    即被上訴人（即原告）願將坐落臺北市○○區○○段2 小段
    15 4之8 地號土地上如附圖所示A 部分4 樓（面積15.61 平
    方公尺），D 部分（面積15.80 平方公尺）、E 部分（面積
    96.38 平方公尺）建物部分拆除，將屋頂平台返還全體共有
    人。三兩造其餘請求拋棄。四訴訟費用各自負擔。」等語。
    嗣兩造執118 號和解筆錄為執行名義，分別聲請執行法院以
    97年度執字第61474 號（債權人為被告，債務人為原告）、
    98年度執字第130 號（債權人為原告，債務人為被告）拆屋
    還地等強制執行事件實施強制執行。
  2.乙執行事件原囑託臺北市土木技師公會，就118 號和解內容
    所載被告應拆除A 、C 增建部分進行鑑定，而經覆以因債權
    人即原告並無提供任何資料，並表明無法提供結構鑑定所需
    資料，故無法鑑定等語。嗣另經囑託臺北市建築師公會鑑定
    後，據鑑定人以100 年11月24日100 (十五)鑑字第2551號函覆稱
    ：有關臺北市○○區○○路21巷100 弄6 號1 樓建築物應拆
    除位置並提出補強結構安全及施工計畫，經本組鑑定人多日
    思考研判，認定於1 至4 樓違章建築若只拆除1 樓後，所剩
    2 、3 、4 樓違章建築物，礙於債權人不同意於1 樓設置支
    撐，應力將無法傳遞至地面恐有違及結構安全之虞，故所囑
    之補強結構安全及施工計畫無法提出，故本次之鑑定工作無
    法繼續進行；倘若1 、2 、3 、4 樓違建部分一體適用全部
    拆除，其施工計畫及拆除部分之補強結構安全及施工計畫尚
    可辦理等語。
  3.原告於118 號和解後，曾聲請繼續審判，而經本院以98年度
    續易字第1 號裁定駁回，原告不服提起抗告，仍經以同案號
    及98年度聲字第560 號裁定駁回，原告另就98年度續易字第
    1 號裁定聲請再審，亦經以本院99年度再字第4 號裁定駁回
    ，原告不服提起抗告，經最高法院以98年台簡抗字46號裁定
    予以駁回而確定。
  4.原告前以本院98年度訴字第122 號拆屋還地事件，訴請臺北
    市○○區○○路21巷100 弄6 號2 、3 樓區分所有權人拆除
    增建部分而經判決駁回確定。
  (二)上開事實，且有臺北市土木技師公會函（本院卷一第23頁）
    、臺北市建築師公會函（本院卷二第67頁）、本院98年度續
    易字第1 號裁定（本院卷第114 頁以下）、98年度聲字第56
    0 號裁定（本院卷一第116 頁以下）、99年度聲再字第4 號
    裁定（本院卷一第118 頁以下）、99年度再字第4 號裁定（
    本院卷一第189 頁以下）、98年度訴字第122 號民事判決（
    本院卷第196 頁以下）及最高法院98年台簡抗字46號裁定等
    ，附卷可稽，並經本院調取96年度湖簡字第2549號、97年度
    簡上字第118 號、97年度執字第61474 號、98年度執字第13
    0 號等卷宗查核無誤，均堪認為真實。
五、茲原告主張依民法第736 條、第148 條及強制執行法第14條
    、第18條規定，訴請廢棄118 號和解及撤銷甲執行程序，被
    告則以前開情詞置辯。本院以：
  (一)按「和解成立者，與確定判決有同一之效力。」；「和解有
    無效或得撤銷之原因者，當事人得請求繼續審判。」，民法
    第380 條第1 項、第2 項定有明文。是於訴訟上和解成立者
    ，除有無效或得撤銷之原因，得請求繼續審判外，因與確定
    判決有同一效力，無從再事聲明不服請求廢棄，而圖以另行
    訴訟之方法廢止或消滅該訴訟上和解之效力。本件兩造於11
    8 號事件中成立訴訟上和解，原告嗣後雖有異見，而請求繼
    續審判，然已經駁回確定，經其再就駁回裁定聲請再審，於
    本院裁定予以駁回後，復由最高法院駁回其抗告而確定，有
    上述本院98年度續易字第1 號裁定、98年度聲字第560 號裁
    定、99年度再字第4 號裁定及最高法院98年台簡抗字46號裁
    定可考，則118 號和解依法有與確定判決有同一效力，非得
    由原告另訴請求裁判加以廢棄，原告於此請求廢棄該和解筆
    錄，於法要難謂合，自為不能准許。
  (二)次按依民事訴訟法成立之和解，得為執行名義，強制執行法
    第4 條第1 項第3 款亦有明文，執行法院於債權人執以一定
    給付為內容之和解筆錄為證明文件聲請對債務人強制執行時
    ，除和解內容附有條件、期限或須債權人提供擔保者，應於
    條件成就、期限屆至或供擔保後，有對待給付者，須債權人
    已為給付或已提出給付後，始得開始強制執行外，應即依債
    權人之聲請實施強制執行，為執行名義之和解中，如未有附
    條件、期限、命供擔保或對待給付等內容，法院無從以當事
    人間別有其他給付關係能否履行，逕認因他方未履行給付義
    務，而拒絕執行之聲請，或許債務人主張因此得妨礙或消滅
    債權人之權利而訴請撤銷強制執行程序。觀之前述118 號和
    解之筆錄所載兩造和解之內容，係分別載明各自應為之給付
    ，且無附條件、期限之記載，而在118 號事件中，兩造各提
    起之本訴與反訴之本案訴訟標的法律關係，均係本於民法第
    184 條、第179 條、第767 條及第821 條規定而請求，該等
    規定所規範之請求權，均非契約關係，更無對待給付可言，
    兩造就該等訴訟標的法律關係成立訴訟上和解，不能因將各
    自應履行之給付義務併同記載於同一和解筆錄，即認有何對
    待給付關係，是縱乙執行事件中關於A 、C 部分增建因故未
    執行，亦不影響於118 號和解其他部分之執行力。原告主張
    雙方於118 號事件中，雙方真意係由被告先拆除自己全部違
    建，原告才配合拆除自己的違建云云，核非成立和解之內容
    ，難認被告負有對待給付並先為給付之義務，不能認為有此
    得妨礙被告聲請以甲執行程序實施強制執行拆除頂樓增建權
    利之事由。又原告雖更主張：A 、C 部分增建之強制執行程
    序，因原告無法提出結構資料而不能鑑定，且如不施作2 、
    3 、4 樓增建之支撐，即不能執行，則如甲執行程序得拆除
    頂樓增建，將對原告造成不公平，導致原告損害擴大，有違
    「法官酌定和解方案之旨」，及「雙方和解之本意」，損及
    人民對於「和解筆錄有效且得以落實」之信賴，損害司法威
    信及公共利益而有權利濫用之嫌云云。然其此主張，徒屬對
    於118 號事件承辦法官勸諭和解有所不當並屬權利濫用之任
    意指摘，姑不論118 號和解係經當事人亦自由意思決定同意
    而成立，當時各尚有兩造所委任之律師訴訟代理人在場，所
    指已難憑採，且非可援引為對抗被告之事由，而指被告因11
    8 號和解而取得之權利因此消滅或執行力有何種妨礙事由存
    在。
  (三)原告起訴聲明如上載，經本院發函命具體陳明訴訟標的所依
    據之法律關係為何後，迭次具狀均主張係依民法第736 條、
    第148 條及強制執行法第14條、第18條規定而請求。惟上開
    民法第736 條規定，係民法關於和解契約之定義性規範，非
    可執為請求權基礎或妨礙他人權利之抗辯依據，而強制執行
    法第14條規定，更僅係強制執行程序關於何種情形應由債務
    人提起異議之訴謀求解決之規定，無涉權利義務之發生或變
    動，同法第18條則為何種情形得聲請停止執行之規定，亦與
    執行名義之效力無涉。至原告固尚引據民法第148 條規定，
    但其主張盡係對於118 號事件承審法官勸諭成立和解之訴訟
    指揮，及成立訴訟上和解內容如何不公之指摘而已。該訴訟
    上和解，既係本於雙方當事人自由意思而為決定，兩造因此
    取得請求他造依訴訟上和解內容履行之權利，且均進而執為
    執行名義聲請強制執行，被告行使權利之行為，與原告無有
    不同，實屬法律所保障之正當行為，且與公共利益無關，難
    謂有何權利濫用之情事。是原告陳援上開規定，訴請廢棄11
    8 號和解及撤銷甲強制執行程序，洵無可取。
  (四)況依強制執行法第28條之1 第1 項規定，強制執行程序中，
    有應債權人為一定必要之行為，無正當理由不為者，法院於
    限期命為該行為後，債權人仍不為之時，法院即得駁回其強
    制執行之聲請。可知於強制執行程序中，債權人對於實施強
    制執行之必要行為，負有協力配合之之義務，否則執行法院
    得依據上開規定駁回其聲請而不實施強制執行。兩造間乙執
    行事件中，經執行法院前囑託臺北市土地技師公會鑑定，然
    因位在1 樓之A 、C 部分增建上方尚有2 、3 、4 樓房屋增
    建，逕行拆除有對2 、3 、4 樓增建之結構安全構成危害之
    虞，故需有結構資料而原告無法提出，而經認無法鑑定。嗣
    改囑託臺北市建築師公會鑑定後，依據上載函覆內容，可知
    乃因原告堅不同意以施作支撐方式維持2 、3 、4 樓增建部
    分之結構安全致無法繼續完成鑑定，以利執行程序之續行。
    而原告所執不同意理由，據其於本案訴訟程序中陳謂：不應
    增設新違章云云（本院卷二第74頁）。然民事法律關係與強
    制執行，與行政管理上之建造執造核發為二事，且增設2 、
    3 、4 樓增建部分之支撐，乃絕非得申請核許，亦未經原告
    舉證加以證明，原告逕自認定依法不得施作而拒絕配合，自
    難認為其於債權人所應負之協力義務已盡，是更不能認為11
    8 號事件中和解筆錄第1 項記載之內容，客觀上確為不能執
    行，即果因原告不配合採取為2 、3 、4 樓增建部分施作支
    撐或其他維護安全之方法而不能繼續強制執行，亦屬可歸責
    於原告之事由所致，要無礙於118 號和解之法律上效力與執
    行力，原告訴請廢棄118 號和解筆錄及撤銷甲執行程序，益
    難認為有憑。
六、從而，民法第736 條、第148 條及強制執行法第14條、第18
    條規定，訴請廢棄118 號和解筆錄及撤銷甲執行程序，為無
    理由，應予駁回。至兩造其餘包括原告迭指118 號事件訴訟
    上和解及謀求更正、解釋等經過，與被告陳稱原告檢舉違建
    之主管機關處理過程等在內之攻擊防禦方法及證據資料，經
    本院悉予審酌後，認均無礙於本件之判斷，於茲不贅。
七、據上論結，原告之訴為無理由，依民事訴訟法第78條判決如
    主文。
中    華    民    國   100    年    12    月    30    日
                  民事第二庭  法  官  蕭錫証
以上正本證明與原本無異。
如對本判決上訴，應於判決送達後20日內向本院提出上訴狀，若
委任律師提起上訴者，應一併繳納上訴審裁判費，否則本院得不
命補正逕行駁回上訴。
中    華    民    國   101    年     1    月     2    日
                              書記官  何婉菁